ACORDAO-COMPLETO-2482446

ACÓRDÃO 8096/2021 ATA 18/2021 - SEGUNDA CÂMARA

VISTOS, relatados e discutidos estes autos referentes à Tomada de Contas Especial instaurada pela Secretaria Especial da Cultura em decorrência da omissão no dever de prestar contas dos recursos captados, com base na Lei Rouanet (Lei 8.313/1991) , no âmbito do projeto cultural Pronac 07-8321, que visava à publicação e distribuição de livro com conteúdo voltado para o trabalhador do turismo. 
 ACORDAM os Ministros do Tribunal de Contas da União, reunidos em sessão da 2ª Câmara, ante as razões expostas pelo Relator, em:
9.1. excluir do rol de responsáveis desta Tomada de Contas Especial o nome da Sra. Maria Martha de Freitas Menin;
9.2. com fulcro nos arts. 1º, inciso I, 16, inciso III, alínea "a", 19, caput, e 23, inciso III, da Lei  8.443/1992, julgar irregulares as contas do Sr. Renato de Freitas Menin e da empresa Errefeme Serviços Editoriais - Eireli e condená-los solidariamente ao pagamento das quantias a seguir indicadas, acrescidas da atualização monetária e dos juros de mora, calculados a partir das datas especificadas até a efetiva quitação, fixando-lhes o prazo de 15 (quinze) dias, a contar do recebimento da notificação, para que comprovem, perante o Tribunal (art. 214, inciso III, alínea a, do Regimento Interno/TCU) , o recolhimento da dívida ao Fundo Nacional de Cultura, nos termos da legislação em vigor:
	Data de ocorrência
	Valor histórico (R$) 

	30/10/2009
	20.000,00

	23/11/2009
	20.000,00

	22/3/2010
	30.000,00

9.3. aplicar, com base no art. 57 da Lei 8.443/1992, multa de R$ 20.000,00 (vinte mil reais) ao Sr. Renato de Freitas Menin e de R$ 15.000,00 (quinze mil reais) à empresa Errefeme Serviços Editoriais - Eireli, fixando-lhes o prazo de 15 (quinze) dias, a contar da notificação, para que comprovem, perante o Tribunal (art. 214, inciso III, alínea "a", do Regimento Interno/TCU) , o recolhimento da dívida ao Tesouro Nacional, atualizada monetariamente desde a data deste Acórdão até a data do efetivo recolhimento, se for paga após o vencimento, na forma da legislação em vigor;
9.4. autorizar, caso requerido, nos termos do art. 26 da Lei 8.443/1992, o parcelamento das dívidas em até 36 (trinta e seis) parcelas mensais e sucessivas, sobre as quais incidirão os correspondentes acréscimos legais (débito: atualização monetária e juros de mora; multa: atualização monetária) , esclarecendo aos responsáveis que a falta de pagamento de qualquer parcela importará no vencimento antecipado do saldo devedor (art. 217, § 2º, inciso II, do Regimento Interno/TCU) , sem prejuízo das demais medidas legais;   
9.5. autorizar, desde logo, a cobrança judicial das dívidas a que se referem os subitens 9.2 e 9.3 deste Acórdão, caso não atendidas as notificações, com base no art. 28, inciso II, da Lei 8.443/1992; e 
9.6. enviar cópia deste Acórdão à Procuradoria da República no Estado de São Paulo, nos termos do § 7º do art. 209 do Regimento Interno/TCU, para adoção das medidas cabíveis, e à Secretaria Especial da Cultura e aos responsáveis, para ciência.

Tomada de Contas Especial instaurada em decorrência da omissão no dever de prestar contas dos recursos captados, com base na Lei Rouanet (Lei 8.313/1991), para a realização de projeto cultural, cujo objeto era a publicação e distribuição de livro.

Segunda Câmara

Secretaria Especial da Cultura.

3. Responsáveis: Errefeme Serviços Editoriais - Eireli (07.020.079/0001-61), Renato de Freitas Menin (XXX.244.568-XX) e Maria Martha de Freitas Menin (XXX.760.398-XX).

13.1. Ministros presentes: Bruno Dantas (Presidente), Augusto Nardes e Raimundo Carreiro.
13.2. Ministro-Substituto convocado: Marcos Bemquerer Costa (Relator).
13.3. Ministro-Substituto presente: André Luís de Carvalho.

MARCOS BEMQUERER

Trata-se da Tomada de Contas Especial instaurada pela Secretaria Especial da Cultura em desfavor da empresa Errefeme Comercial e Prestadora de Serviços Editoriais e Culturais Sociedade Ltda., cujo nome foi alterado para Errefeme Serviços Editoriais - Eireli, do Sr. Renato de Freitas Menin e da Sra. Maria Martha de Freitas Menin, ambos sócios da aludida entidade, tendo por fundamento a omissão no dever de prestar contas dos recursos captados, com base na Lei Rouanet (Lei 8.313/1991) , no âmbito do projeto cultural Pronac 07-8321, cujo objeto foi descrito da seguinte forma: "Publicar um livro que ofereça ao trabalhador do turismo e leitor em geral elementos extraoperacionais para exercer sua atividade de forma mais plena, com uma visão mais aprofundada e filosófica sobre o todo que cerca cada cenário. Tiragem 10.000 exemplares. Distribuição 10% patrocinador, 10% bibliotecas, 10% assessoria de imprensa e divulgação, 70% autor". 
2.	Transcrevo, a seguir, com os devidos ajustes de forma, a instrução da Secretaria de Controle Externo de Tomada de Contas Especial - SecexTCE, por meio da qual o presente feito foi assim analisado (peça 97) : 
"HISTÓRICO
2. Em 30/8/2017, com fundamento na IN/TCU 71/2012, alterada pela IN/TCU 76/2016 e DN/TCU 155/2016, o dirigente da instituição Secretaria Especial da Cultura autorizou a instauração da tomada de contas especial (peça 27) . O processo foi registrado no sistema e-TCE com o número 752/2018.
3. A Portaria 516, de 4 de setembro de 2008, autorizou a captação do valor de apoio, totalizando R$ 81.790,00, no período de 05/09/2008 a 31/12/2008 (peça 14) , com prazo para execução dos recursos de 30/10/2009 a 31/12/2012, recaindo o prazo para prestação de contas em 30/1/2013.
4. A empresa proponente captou recursos autorizados, no montante de R$ 70.000,00, conforme atestam os recibos (peças 17, 19 e 23) e/ou extratos bancários (peça 48) .
5. O fundamento para a instauração da Tomada de Contas Especial, conforme consignado na matriz de responsabilização elaborada pelo tomador de contas, foi a constatação da seguinte irregularidade: omissão no dever de prestar contas.
6. Os responsáveis arrolados na fase interna foram devidamente comunicados e, diante da ausência de justificativas suficientes para elidir a irregularidade e da não devolução dos recursos, instaurou-se a tomada de contas especial.
7. No relatório (peça 60) , o tomador de contas concluiu que o prejuízo importaria no valor original de R$ 70.000,00, imputando-se a responsabilidade a Errefeme Comercial e Prestadora de Serviços Editoriais e Culturais Sociedade Ltda., Renato de Freitas Menin, na condição de sócio dirigente, e Maria Martha de Freitas Menin, na condição de sócia proponente.
8. Em 11/12/2018, a Controladoria-Geral da União emitiu o relatório de auditoria (peça 61) , em concordância com o relatório do tomador de contas. O certificado de auditoria e o parecer do dirigente do órgão de controle interno concluíram pela irregularidade das presentes contas (peças 62 e 63) .
9. Em 31/12/2018, o ministro responsável pela área atestou haver tomado conhecimento das conclusões contidas no relatório e certificado de auditoria, bem como do parecer conclusivo do dirigente do órgão de controle interno, manifestando-se pela irregularidade das contas, e determinou o encaminhamento do processo ao Tribunal de Contas da União (peça 64) .
10. Na instrução inicial (peça 67) , analisando-se os documentos nos autos, concluiu-se pelo afastamento da responsabilidade da Sra. Maria Martha de Freitas Menin, por possuir apenas 1% do capital social e não ter poderes de gestão da empresa, e pela necessidade de realização de citação e audiência para as irregularidades adiante indicadas. 
11. Irregularidade 1: não comprovação da boa e regular aplicação dos recursos federais repassados com amparo no Pronac 07-8321, em face da omissão no dever de prestar contas dos valores transferidos.
- Evidências da irregularidade: documentos técnicos presentes nas peças 28, 44, 45, 46, 48 e 55.
10.1.2. Normas infringidas: arts. 37, caput, e 70, parágrafo único, da Constituição Federal; art. 93 do Decreto-lei 200/67; art. 66 do Decreto 93.872/1986; art. 29 da Lei 8.313/1991; art. 39 da Portaria Minc 46/1998; IN MinC 1/2010, art. 6º, inciso VI; IN-MinC 1/2012, art. 71, §§ 1ºe 2º; IN-MinC 1/2013, arts. 10, inciso VI, 75, parágrafo primeiro, 78 e 90, parágrafo único; IN-MinC 1/2017, arts. 101 e 106, inciso III, alínea 'a'; IN MinC 5/2017, arts. 47, 48 e 51, inciso III, alínea 'a'; art. 8º da Lei 8.443/1992 c/c Acórdão 1928/2005-TCU-Segunda Câmara.
- Débitos relacionados aos responsáveis Renato de Freitas Menin (CPF: XXX.244.568-XX) e Errefeme Comercial e Prestadora de Serviços Editoriais e Culturais Sociedade Ltda. (CNPJ: 07.020.079/0001-61) :
	Data de ocorrência
	Valor histórico (R$) 

	30/10/2009
	20.000,00

	23/11/2009
	20.000,00

	22/3/2010
	30.000,00

- Cofre credor: Fundo Nacional de Cultura.
- Responsável: Errefeme Comercial e Prestadora de Serviços Editoriais e Culturais Sociedade Ltda. (CNPJ: 07.020.079/0001-61) .
- Conduta: não demonstrar a boa e regular aplicação dos recursos federais recebidos e geridos por meio do instrumento em questão, no período de 30/10/2009 a 31/12/2012, em face da omissão na prestação de contas, cujo prazo encerrou-se em 30/1/2013.
- Nexo de causalidade: a conduta descrita impediu o estabelecimento do nexo causal entre as possíveis despesas efetuadas com os recursos recebidos, no âmbito do instrumento em questão, no período de 30/10/2009 a 31/12/2012.
- Culpabilidade: não há excludentes de ilicitude, de culpabilidade e de punibilidade; é razoável supor que o administrador responsável pela pessoa jurídica tinha consciência da ilicitude de sua conduta; era exigível conduta diversa da praticada, qual seja, desincumbir-se do seu dever por meio da apresentação da prestação de contas no prazo e forma devidos. 
- Responsável: Renato de Freitas Menin (CPF: XXX.244.568-XX) .
- Conduta: não demonstrar a boa e regular aplicação dos recursos federais recebidos e geridos por meio do instrumento em questão, no período de 30/10/2009 a 31/12/2012, em face da omissão na prestação de contas, cujo prazo encerrou-se em 30/1/2013.
- Nexo de causalidade: a conduta descrita impediu o estabelecimento do nexo causal entre as possíveis despesas efetuadas com os recursos recebidos, no âmbito do instrumento em questão, no período de 30/10/2009 a 31/12/2012.
- Culpabilidade: não há excludentes de ilicitude, de culpabilidade e de punibilidade; é razoável supor que o responsável tinha consciência da ilicitude de sua conduta; era exigível conduta diversa da praticada, qual seja, desincumbir-se do seu dever por meio da apresentação da prestação de contas no prazo e forma devidos. 
- Encaminhamento: citação.
12. Irregularidade 2: não cumprimento do prazo originalmente estipulado para prestação de contas do projeto incentivado, cujo prazo encerrou-se em 30/1/2013.
- Evidências da irregularidade: documentos técnicos presentes nas peças 28, 44, 45, 46 e 55.
- Normas infringidas: arts. 37, caput, e 70, parágrafo único, da Constituição Federal; art. 93 do Decreto-lei 200/67; art. 66 do Decreto 93.872/1986; art. 29 da Lei 8.313/1991; art. 39 da Portaria Minc 46/1998; IN MinC 1/2010, art. 6º, inciso VI; IN-MinC 1/2012, art. 71, §§ 1º e 2º; IN-MinC 1/2013, arts. 10, inciso VI, 75, parágrafo primeiro, 78 e 90, parágrafo único; IN-MinC 1/2017, arts. 101 e 106, inciso III, alínea 'a'; IN MinC 5/2017, arts. 47, 48 e 51, inciso III, alínea 'a'; art. 8º da Lei 8.443/1992 c/c Acórdão 1928/2005-TCU-Segunda Câmara.
- Responsável: Renato de Freitas Menin (CPF: XXX.244.568-XX) .
- Conduta: descumprir o prazo originalmente estipulado para prestação de contas dos recursos federais recebidos à conta do instrumento em questão, o qual se encerrou em 30/1/2013.
- Nexo de causalidade: a conduta descrita impediu o estabelecimento do nexo causal entre as possíveis despesas efetuadas com os recursos recebidos, no âmbito do instrumento em questão, no período de 30/10/2009 a 31/12/2012.
- Culpabilidade: não há excludentes de ilicitude, de culpabilidade e de punibilidade; é razoável supor que o responsável tinha consciência da ilicitude de sua conduta; era exigível conduta diversa da praticada, qual seja, desincumbir-se do seu dever por meio da apresentação da prestação de contas no prazo e forma devidos. 
- Encaminhamento: audiência.
13. Apesar de o tomador de contas haver incluído a Sra. Maria Martha de Freitas Menin como responsável neste processo, após análise realizada sobre a documentação acostada aos autos, conclui-se que sua responsabilidade deve ser excluída, uma vez que não há evidências de que tenha tido participação nas irregularidades aqui verificadas.
14. Em cumprimento ao pronunciamento da unidade (peça 69) , foram efetuadas a citação e a audiência dos responsáveis, nos moldes adiante:
a) Errefeme Comercial e Prestadora de Serviços Editoriais e Culturais Sociedade Ltda.: 
	Comunicação: Ofício 8009/2019 - Seproc (peça 73) 
Data da Expedição: 11/11/2019
Data da Ciência: não houve (Mudou-se) (peça 75) 
Observação: ofício enviado para o endereço do responsável, conforme pesquisa na base de dados no sistema da Receita Federal, custodiada pelo TCU (peça 71) .
	
	Comunicação: Ofício 7600/2020 - Seproc (peça 79) 
Data da Expedição: 23/3/2020
Data da Ciência: não houve (Número inexistente) (peça 86) 
Observação: ofício enviado para o endereço do responsável, conforme pesquisa na base de dados no sistema do TSE, custodiada pelo TCU (peça 77) .
	
	Comunicação: Ofício 7601/2020 - Seproc (peça 80) 
Data da Expedição: 23/3/2020
Data da Ciência: 26/3/2020 (peça 84) 
Nome Recebedor: João Cândido
Observação: ofício enviado para o endereço do responsável, conforme pesquisa na base de dados no Cadastro Nacional de Empresas - CNE, custodiada pelo TCU (peça 77) .
Fim do prazo para a defesa: 10/4/2020
	
	Comunicação: Edital 0321/2020 - Seproc (peça 78) 
Data da Publicação: 18/3/2020
Fim do prazo para a defesa: 3/5/2020
	
	Comunicação: Edital 1097/2020 - Seproc (peça 89) 
Data da Publicação: 28/7/2020
Fim do prazo para a defesa: 13/8/2020
	
b) Renato de Freitas Menin - promovida a citação e audiência do responsável, conforme delineado adiante:
	Comunicação: Ofício 8008/2019 - Seproc (peça 72) 
Data da Expedição: 11/11/2019
Data da Ciência: não houve (Mudou-se) (peça 74) 
Observação: ofício enviado para o endereço do responsável, conforme pesquisa na base de dados no sistema da Receita Federal, custodiada pelo TCU (peça 70) .
	
	Comunicação: Ofício 7595/2020 - Seproc (peça 81) 
Data da Expedição: 23/3/2020
Data da Ciência: não houve (Número inexistente) (peça 87) 
Observação: ofício enviado para o endereço do responsável, conforme pesquisa na base de dados no sistema do TSE, custodiada pelo TCU (peça 77) .
	
	Comunicação: Ofício 7596/2020 - Seproc (peça 82) 
Data da Expedição: 23/3/2020
Data da Ciência: 26/3/2020 (peça 85) 
Nome Recebedor: João Cândido
Observação: ofício enviado para o endereço do responsável, conforme pesquisa na base de dados no Cadastro Nacional de Empresas - CNE, custodiada pelo TCU (peça 77) .
Fim do prazo para a defesa: 10/4/2020
	
	Comunicação: Edital 0133/2021 - Seproc (peça 94) 
Data da Publicação: 10/3/2021
Fim do prazo para a defesa: 26/3/2021
	
15. Conforme Despacho de Conclusão das Comunicações Processuais (peça 96) , as providências inerentes às comunicações processuais foram concluídas. 
16. Transcorrido o prazo regimental, os responsáveis Errefeme Comercial e Prestadora de Serviços Editoriais e Culturais Sociedade Ltda. e Renato de Freitas Menin permaneceram silentes, devendo ser considerados revéis, nos termos do art. 12, § 3º, da Lei 8.443/1992.
EXAME TÉCNICO
Da validade das notificações:
17. Preliminarmente, cumpre tecer breves considerações sobre a forma como são realizadas as comunicações processuais no TCU. A esse respeito, destacam-se o art. 179 do Regimento Interno do TCU (Resolução 155, de 4/12/2002) e os arts. 3º e 4º, inciso III, § 1º, da Resolução/TCU 170, de 30 de junho de 2004, in verbis:
Regimento Interno/TCU
'Art. 179. A citação, a audiência ou a notificação, bem como a comunicação de diligência, farse-ão:
I - mediante ciência da parte, efetivada por servidor designado, por meio eletrônico, fac-símile, telegrama ou qualquer outra forma, desde que fique confirmada inequivocamente a entrega da comunicação ao destinatário;
II - mediante carta registrada, com aviso de recebimento que comprove a entrega no endereço do destinatário;
III - por edital publicado no Diário Oficial da União, quando o seu destinatário não for localizado'
Resolução/TCU 170/2004
'Art. 3º As comunicações serão dirigidas ao responsável, ou ao interessado, ou ao dirigente de órgão ou entidade, ou ao representante legal ou ao procurador constituído nos autos, com poderes expressos no mandato para esse fim, por meio de:
I - correio eletrônico, fac-símile ou telegrama;
II - servidor designado;
III - carta registrada, com aviso de recebimento;
IV - edital publicado no Diário Oficial da União, quando o seu destinatário não for localizado, nas hipóteses em que seja necessário o exercício de defesa.
Art. 4º. Consideram-se entregues as comunicações:
I - efetivadas conforme disposto nos incisos I e II do artigo anterior, mediante confirmação da ciência do destinatário;
II - realizadas na forma prevista no inciso III do artigo anterior, com o retorno do aviso de recebimento, entregue comprovadamente no endereço do destinatário;
III - na data de publicação do edital no Diário Oficial da União, quando realizadas na forma prevista no inciso IV do artigo anterior.
§ 1º O endereço do destinatário deverá ser previamente confirmado mediante consulta aos sistemas disponíveis ao Tribunal ou a outros meios de informação, a qual deverá ser juntada ao respectivo processo.'
18. Bem se vê, portanto, que a validade da citação via postal não depende de que o Aviso de Recebimento - AR seja assinado pelo próprio destinatário da comunicação, o que dispensa, no caso em tela, a entrega do AR em 'mãos próprias'. A exigência da norma é no sentido de o Tribunal verificar se a correspondência foi entregue no endereço correto, residindo aqui a necessidade de certeza inequívoca. 
19. Não é outra a orientação da jurisprudência do TCU, conforme se verifica dos julgados a seguir transcritos:
'São válidas as comunicações processuais entregues, mediante carta registrada, no endereço correto do responsável, não havendo necessidade de que o recebimento seja feito por ele próprio'. (Acórdão 3648/2013-TCU-Segunda Câmara, Relator Min. José Jorge) ;
'É prescindível a entrega pessoal das comunicações pelo TCU, razão pela qual não há necessidade de que o aviso de recebimento seja assinado pelo próprio destinatário. Entregandose a correspondência no endereço correto do destinatário, presume-se o recebimento da citação'. (Acórdão 1019/2008-TCU-Plenário, Relator Min. Benjamin Zymler) ;
'As comunicações do TCU, inclusive as citações, deverão ser realizadas mediante Aviso de Recebimento - AR, via Empresa Brasileira de Correios e Telégrafos, bastando para sua validade que se demonstre que a correspondência foi entregue no endereço correto'. (Acórdão 1526/2007-TCU-Plenário, Relator Min. Aroldo Cedraz) .
20. A validade do critério de comunicação processual do TCU foi referendada pelo Supremo Tribunal Federal, nos termos do julgamento do MS-AgR 25.816/DF, por meio do qual se afirmou a desnecessidade da ciência pessoal do interessado, entendendo-se suficiente a comprovação da entrega do AR no endereço do destinatário:
'Ementa: Agravo Regimental. Mandado de segurança. Desnecessidade de intimação pessoal das decisões do Tribunal de Contas da União. Art. 179 do Regimento Interno do TCU. Intimação do ato impugnado por carta registrada, iniciado o prazo do art. 18 da Lei nº 1.533/51 da data constante do aviso de recebimento. Decadência reconhecida. Agravo improvido.
O envio de carta registrada com aviso de recebimento está expressamente enumerado entre os meios de comunicação de que dispõe o Tribunal de Contas da União para proceder às suas intimações.
O inciso II do art. 179 do Regimento Interno do TCU é claro ao exigir apenas a comprovação da entrega no endereço do destinatário, bastando o aviso de recebimento simples.' 
Da revelia dos responsáveis Errefeme Comercial e Prestadora de Serviços Editoriais e Culturais Sociedade Ltda. e Renato de Freitas Menin
21. No caso vertente, as citações dos responsáveis são válidas. A citação de Renato de Freitas Menin foi encaminhada ao seu endereço constante da base de dados do Cadastro Nacional de Empresas - CNE (informações da pessoa física) e efetivamente recebida, ante o insucesso de sua citação no endereço constante da base de dados da Receita Federal (...) .conforme registrado no quadro do item 14. O responsável foi citado ainda por edital. Com relação à Errefeme Comercial e Prestadora de Serviços Editoriais e Culturais Sociedade Ltda., sua citação por edital foi precedida das tentativas de citá-la no seu endereço oficial constante da base de dados da Receita Federal, bem como de seu representante legal no endereço constante do CNE. Apesar do recebimento pelo representante legal, este não compareceu aos autos e não apresentou alegações de defesa. Dessa forma, nos termos do item 9.1 do Memorando Circular Segecex 10/2018, foi procedida a citação da empresa por meio de edital:
'9. Caso a comunicação à pessoa jurídica não seja efetivada com o retorno do aviso de recebimento, a unidade técnica encaminhará o ofício de comunicação ao endereço do representante legal da pessoa jurídica. 
9.1. Na situação prevista neste item 9, não havendo o comparecimento espontâneo do seu representante legal, nos termos do art. 179, §4º, do RI/TCU, a unidade técnica deve utilizar o edital (art. 179, inc. III, do RI/TCU; art. 3º, inc. IV, da Resolução-TCU 170/2004) , observadas as orientações da Seção XVI deste Anexo.'
22. Importante destacar que, antes de promover a citação por edital, para assegurar a ampla defesa, buscaram-se outros meios possíveis para localizar e citar os responsáveis, nos limites da razoabilidade, fazendo juntar aos autos informação comprobatória dos diferentes meios experimentados que restaram frustrados, tal como se demonstrou no item anterior da presente instrução (Acórdão 4851/2017-TCU-Primeira Câmara, Relator Min. Augusto Sherman Cavalcanti) .
23. Nos processos do TCU, a revelia não leva à presunção de que seriam verdadeiras todas as imputações levantadas contra os responsáveis, diferentemente do que ocorre no processo civil, em que a revelia do réu opera a presunção da verdade dos fatos narrados pelo autor (Acórdão 1009/2018-TCU-Plenário, Relator Min. Bruno Dantas; 2369/2013 - TCU - Plenário, Relator Min. Benjamin Zymler e 2449/2013 - TCU - Plenário, Relator Min. Benjamin Zymler) . Dessa forma, a avaliação da responsabilidade do agente não pode prescindir da prova existente no processo ou para ele carreada. 
24. Ao não apresentar sua defesa, os responsáveis deixaram de produzir prova da regular aplicação dos recursos sob sua responsabilidade, em afronta às normas que impõem aos gestores públicos a obrigação legal de, sempre que demandados pelos órgãos de controle, apresentar os documentos que demonstrem a correta utilização das verbas públicas, a exemplo do contido no art. 93 do Decreto-lei 200/1967: 'Quem quer que utilize dinheiros públicos terá de justificar seu bom e regular emprego na conformidade das leis, regulamentos e normas emanadas das autoridades administrativas competentes.' 
25. Mesmo as alegações de defesa não sendo apresentadas, considerando o princípio da verdade real que rege esta Corte, procurou-se buscar, em manifestações dos responsáveis na fase interna desta Tomada de Contas Especial, se havia algum argumento que pudesse ser aproveitado a seu favor. 
26. Informa-se que, na fase interna, a proponente manifestou intenção em recolher o débito de forma parcelada (peça 53) , mas não constam justificativas para a omissão do dever de prestar contas.
27. Em consulta aos sistemas corporativos do instaurador (SALICNET) , realizada na data de 22/4/2021, verifica-se que os responsáveis também não apresentaram contas junto ao instaurador e continuam inadimplentes.
28. Em se tratando de processo em que a parte interessada não se manifestou acerca das irregularidades imputadas, não há elementos para que se possa efetivamente aferir e reconhecer a ocorrência de boa-fé na conduta dos responsáveis, podendo este Tribunal, desde logo, proferir o julgamento de mérito pela irregularidade das contas, conforme os termos dos §§ 2º e 6º do art. 202 do Regimento Interno do TCU. (Acórdão 2064/2011-TCU-Primeira Câmara (relator Min. Ubiratan Aguiar) , 6.182/2011 - TCU - 1ª Câmara (relator Min. Subst. Weder de Oliveira) , 4.072/2010 - TCU - 1ª Câmara (Relator Min. Valmir Campelo) , 1.189/2009 - TCU - 1ª Câmara (Relator Min. Subst. Marcos Bemquerer Costa) , 731/2008 - TCU - Plenário (Relator Min. Aroldo Cedraz) .
29. Dessa forma, os responsáveis Errefeme Comercial e Prestadora de Serviços Editoriais e Culturais Sociedade Ltda. e Renato de Freitas Menin devem ser considerados revéis, nos termos do art. 12, § 3º, da Lei 8.443/1992, devendo as contas serem julgadas irregulares, condenando-os solidariamente ao débito apurado e aplicando-lhes a multa prevista no art. 57 da Lei 8.443/1992.
Prescrição da Pretensão Punitiva
30. Vale ressaltar que a pretensão punitiva do TCU, conforme Acórdão 1441/2016-TCU-Plenário, Relator Min. Benjamin Zymler, que uniformizou a jurisprudência acerca dessa questão, subordina-se ao prazo geral de prescrição indicado no art. 205 do Código Civil, que é de dez anos, contado da data de ocorrência da irregularidade sancionada, nos termos do art. 189 do Código Civil, sendo este prazo interrompido pelo ato que ordenar a citação, a audiência ou a oitiva dos responsáveis.
31. No caso em exame, não incidiu a prescrição, uma vez que a irregularidade sancionada ocorreu em 31/1/2013, e o ato de ordenação da citação se deu em 27/8/2019.
Cumulatividade de multas 
32. Quanto à possibilidade de aplicação cumulativa das multas dos arts. 57 e 58, inciso I, da Lei 8.443/1992, ainda que seja adequada a realização de citação e audiência do responsável, por força do disposto no art. 209, § 4º, do Regimento Interno do TCU, o Tribunal reconhece que existe relação de subordinação entre as condutas de 'não comprovação da aplicação dos recursos' e de 'omissão na prestação de contas', sendo a primeira consequência da segunda, o que enseja, na verificação das duas irregularidades, a aplicação da multa do art. 57, com o afastamento da multa do art. 58, inciso I, em atenção ao princípio da absorção (Acórdão 9579/2015-TCU-Segunda Câmara, Relator Min. Vital do Rêgo; Acórdão 2469/2019-TCU-Primeira Câmara, Relator Min. Subst. Augusto Sherman Cavalcanti) .
33. Conforme leciona Cezar Bitencourt (Tratado de Direito Penal: parte geral - 8ª Edição - São Paulo: Saraiva, 2003. Pg. 565) , na absorção, ' (...) a pena do delito mais grave absorve a pena do delito menos grave, que deve ser desprezada'. No caso concreto, a 'omissão no dever de prestar contas', embora seja uma irregularidade autônoma, funciona como fase ou meio para a consecução da 'não comprovação da aplicação dos recursos', havendo clara relação de interdependência entre essas condutas. Dessa forma, recaindo as duas ocorrências num mesmo gestor, deve prevalecer a pena do delito mais grave, qual seja, a multa do art. 57 da Lei 8.443/1992.
34. Cumpre observar, ainda, que a conduta dos responsáveis, consistente nas irregularidades 'não comprovação da boa e regular aplicação dos recursos federais repassados em face da omissão no dever de prestar contas' e 'não cumprimento do prazo para apresentação de prestação de contas pelo gestor dos recursos', configura violação não só às regras legais, mas também aos princípios basilares da administração pública, eis que, em última análise, ocorre o comprometimento da necessária satisfação à sociedade sobre o efetivo emprego dos recursos públicos postos à disposição da municipalidade, por força do instrumento de repasse em questão.
35. Nesses casos, em que fica evidente a falta de transparência e lisura, não há como afastar as suspeitas sempre presentes de que a totalidade dos recursos públicos federais, transferida ao município, tenha sido integralmente desviada, em prol de gestor ímprobo, ou de pessoas por ele determinadas, a revelar grave inobservância de dever de cuidado no trato com a coisa pública, isto é, ato praticado com culpa grave, pois, na espécie, a conduta do responsável se distancia daquela que seria esperada de um administrador público minimante diligente, num claro exemplo de erro grosseiro a que alude o art. 28 do Decreto-lei 4.657/1942 (Lei de Introdução às Normas do Direito Brasileiro) , incluído pela Lei 13.655/2018 (Acórdão 1689/2019-TCU-Plenário, Relator Min. Augusto Nardes; Acórdão 2924/2018-TCU-Plenário, Relator Min. José Mucio Monteiro; Acórdão 2391/2018-TCU-Plenário, Relator Min. Benjamin Zymler) ."
3.	Com base no exame empreendido, a SecexTCE propõe ao Tribunal (peças 97, p. 9 e 10; 98 e 99) : 
	3.1. considerar revéis a empresa Errefeme Comercial e Prestadora de Serviços Editoriais e Culturais Sociedade Ltda. e o Sr. Renato de Freitas Menin, para todos os efeitos, dando-se prosseguimento ao processo, com fulcro no art. 12, § 3º, da Lei 8.443/1992;
	3.2. excluir da relação processual o nome da Sra. Maria Martha de Freitas Menin;
	3.3. julgar irregulares, nos termos dos arts. 1º, inciso I, 16, inciso III, alíneas a e c, 19 e 23, inciso III, da Lei 8.443/1992, as contas da empresa Errefeme Comercial e Prestadora de Serviços Editoriais e Culturais Sociedade Ltda. e do Sr. Renato de Freitas Menin, condenando-os solidariamente ao pagamento das importâncias a seguir especificadas, atualizadas monetariamente e acrescidas dos juros de mora, calculados a partir das datas discriminadas até a data da efetiva quitação do débito, fixando-lhes o prazo de quinze dias, para que comprovem, perante o Tribunal, o recolhimento das referidas quantias aos cofres do Fundo Nacional de Cultura, nos termos do art. 23, inciso III, alínea a, da citada lei, c/c o art. 214, inciso III, alínea a, do Regimento Interno/TCU: 
	Data de ocorrência
	Valor histórico (R$) 

	30/10/2009
	20.000,00

	23/11/2009
	20.000,00

	22/3/2010
	30.000,00

	3.4. aplicar individualmente à empresa Errefeme Comercial e Prestadora de Serviços Editoriais e Culturais Sociedade Ltda. e ao Sr. Renato de Freitas Menin, a multa prevista no art. 57 da Lei 8.443/1992; 
	3.5. autorizar, desde logo, a cobrança judicial das dívidas, caso não atendidas as notificações, na forma do disposto no art. 28, inciso II, da Lei 8.443/1992;
	3.6. autorizar também, desde logo, se requerido, com fundamento no art. 26 da Lei 8.443/1992, c/c o art. 217, §§ 1º e 2º, do Regimento Interno do TCU, o parcelamento das dívidas em até 36 parcelas; 
	3.7. esclarecer ao Sr. Renato de Freitas Menin que, caso se demonstre, por via recursal, a correta aplicação dos recursos, mas não se justifique a omissão da prestação de contas, o débito poderá ser afastado, mas permanecerá a irregularidade das contas, dando-se ensejo à aplicação da multa prevista no art. 58, inciso I, da Lei 8.443/1992;
	3.8. enviar cópia do Acórdão a ser prolatado à Procuradoria da República no Estado de São Paulo, nos termos do § 3º do art. 16 da Lei 8.443/1992, c/c o § 7º do art. 209 do Regimento Interno/TCU, para adoção das medidas cabíveis; 
	3.9. enviar cópia do Acórdão que vier a ser proferido à Secretaria Especial da Cultura e aos responsáveis, para ciência;
	3.10. informar:
	3.10.1. à Procuradoria da República no Estado de São Paulo, à Secretaria Especial da Cultura e aos responsáveis que a presente deliberação, acompanhada do Relatório e do Voto que a fundamentarem, estará disponível para a consulta no endereço www.tcu.gov.br/acordaos, além de esclarecer que, caso requerido, o TCU poderá fornecer sem custos as correspondentes cópias, de forma impressa; e
	3.10.2. à Procuradoria da República no Estado de São Paulo que, nos termos do parágrafo único do art. 62 da Resolução/TCU 259/2014, os procuradores e membros do Ministério Público credenciados nesta Corte podem acessar os presentes autos de forma eletrônica e automática, ressalvados apenas os casos de eventuais peças classificadas como sigilosas, as quais requerem solicitação formal.
4.	O Ministério Público junto ao TCU, representado pelo Subprocurador-Geral Paulo Soares Bugarin, manifestou-se de acordo com a proposta da unidade técnica (peça 100) . 
	É o Relatório.

não há.

Subprocurador-Geral Paulo Soares Bugarin.

TOMADA DE CONTAS ESPECIAL. RECURSOS CAPTADOS COM BASE NA LEI ROUANET. PROJETO CULTURAL CONSISTENTE NA PUBLICAÇÃO E DISTRIBUIÇÃO DE LIVRO COM CONTEÚDO VOLTADO PARA O TRABALHADOR DO TURISMO. OMISSÃO NO DEVER DE PRESTAR CONTAS. NÃO COMPROVAÇÃO DO CUMPRIMENTO DO OBJETO PACTUADO. CITAÇÃO. AUDIÊNCIA. REVELIA. CONTAS IRREGULARES. DÉBITO E MULTA. 1) Julgam-se irregulares as contas dos responsáveis, com débito e multa, em função da não comprovação da boa e regular aplicação de recursos federais na execução do projeto cultural pactuado, decorrente da omissão no dever de prestar contas. 2) O ônus de comprovar a regularidade da integral aplicação dos recursos públicos ao objeto do ajuste compete ao gestor, por meio de documentação idônea, que demonstre, de forma efetiva, os gastos efetuados e o nexo de causalidade entre as despesas realizadas e a verba federal recebida.

TOMADA DE CONTAS ESPECIAL (TCE)

Secretaria de Controle Externo de Tomada de Contas Especial - SecexTCE.

Em exame a Tomada de Contas Especial instaurada pela Secretaria Especial da Cultura em desfavor da empresa Errefeme Comercial e Prestadora de Serviços Editoriais e Culturais Sociedade Ltda., cujo nome foi alterado para Errefeme Serviços Editoriais - Eireli, do Sr. Renato de Freitas Menin e da Sra. Maria Martha de Freitas Menin, ambos sócios da referida entidade, tendo por fundamento a omissão no dever de prestar contas dos recursos captados no âmbito do projeto cultural Pronac 07-8321, cujo objeto foi assim descrito: "Publicar um livro que ofereça ao trabalhador do turismo e leitor em geral elementos extraoperacionais para exercer sua atividade de forma mais plena, com uma visão mais aprofundada e filosófica sobre o todo que cerca cada cenário. Tiragem 10.000 exemplares. Distribuição 10% patrocinador, 10% bibliotecas, 10% assessoria de imprensa e divulgação, 70% autor".       
2.	Por meio da Portaria 516/2008, a Secretaria Executiva do Ministério da Cultura autorizou a captação do valor de apoio de R$ 81.790,00, no período de 5/9/2008 a 31/12/2008 (peça 14) , com prazo para execução dos recursos de 30/10/2009 a 31/12/2012 e para prestação de contas até 30/01/2013. 
3.	Foram captados recursos no montante de R$ 70.000,00, conforme atestam os recibos (peças 17, 19 e 23) e os extratos bancários da peça 48.
4.	No âmbito deste Tribunal, a Secretaria de Controle Externo de Tomada de Contas Especial - SecexTCE, na instrução da peça 67, concluiu pelo afastamento da responsabilidade da Sra. Maria Martha de Freitas Menin por entender que ela não detinha poderes de gestão empresarial, possuindo apenas 1% do capital social da Errefeme Serviços Editoriais - Eireli. Assim, considerou como responsáveis somente a aludida empresa e o Sr. Renato de Freitas Menin. 
5.	Na sequência, a Secretaria de Gestão de Processos - Seproc, em cumprimento aos termos indicados pela SecexTCE, promoveu a citação solidária da empresa e do seu sócio dirigente para que recolhessem o valor do dano ao erário e/ou apresentassem alegações de defesa sobre a não comprovação da boa e regular aplicação dos recursos federais na execução do projeto cultural Pronac 07-8321, em face da omissão no dever de prestar contas dos valores captados com base na Lei Rouanet.  
6.	 Além da citação, também foi promovida a audiência do Sr. Renato de Freitas Menin para que oferecesse razões de justificativa sobre o não cumprimento do prazo originalmente estipulado em 30/1/2013 para a prestação de contas dos recursos captados para o Pronac 07-8321.
7.	Transcorrido in albis o prazo para a apresentação das alegações de defesa e razões de justificativa, a unidade especializada propôs ao Tribunal, em síntese: a) excluir da relação processual desta Tomada de Contas Especial o nome da Sra. Maria Martha de Freitas Menin; b) considerar revéis a sociedade empresarial e o Sr. Renato de Freitas Menin, nos termos do art. 12, § 3º, da Lei 8.443/1992; c) julgar irregulares as contas desses dois responsáveis; d) imputar-lhes o débito apurado neste processo; e) aplicar-lhes a multa prevista no art. 57 da referida lei; e f) remeter cópia do Acórdão a ser proferido nos autos ao Ministério Público da União e à Secretaria Especial da Cultura. 
8.	O Ministério Público de Contas, em parecer da lavra do Subprocurador-Geral Paulo Soares Bugarin, anuiu ao encaminhamento alvitrado pela unidade instrutiva. 
9.	Acolho, desde logo, os pareceres uniformes exarados nos autos, tanto para ajustar o rol de responsáveis como para julgar as contas nos moldes indicados.
10.	Com efeito, cabe excluir o nome da Sra. Maria Martha de Freitas Menin da relação processual desta TCE, porquanto, conforme os termos do contrato social, a administração empresarial cabia ao sócio majoritário Sr. Renato de Freitas Menin, o qual detinha 99% do capital social, enquanto a Sra. Maria Martha de Freitas Menin apenas a quota de 1% (peça 2, cláusulas 3ª e 7ª) . 
11.	 Também acompanho a proposta no sentido de julgar irregulares as contas dos dois responsáveis mencionados, as da empresa Errefeme Serviços Editoriais - Eireli e as do Sr. Renato de Freitas Menin, com a imposição do débito calculado e da multa proporcional ao dano causado ao erário.
12.	Cabe ressaltar que os valores captados com base na Lei 8.313/1991 (Lei Rouanet) são considerados recursos públicos federais, devendo o captador prestar contas do montante captado, nos termos do art. 70, parágrafo único, da Constituição Federal de 1988. Precedentes (Jurisprudência Selecionada do TCU) :
 (Acórdãos 9.860/2019 e 6.117/2017, ambos da 2ª Câmara, relator Ministro Aroldo Cedraz) 
"Os valores captados com amparo na Lei 8.313/1991  (Lei Rouanet)  são recursos públicos federais originários de renúncia tributária da União, o que faz incidir sobre o captador dos recursos o dever de prestar contas do seu uso, consoante o art. 70, parágrafo único, da Constituição Federal." 
 (Acórdão 4997/2019-TCU-Segunda Câmara, relator Ministro-Substituto André Luís de Carvalho) 
"O apoio à cultura por meio da Lei 8.313/1991  (Lei Rouanet)  implica renúncia fiscal por parte da União, sendo competência do TCU a fiscalização da aplicação dos respectivos recursos." 
 (Acórdão 2076/2011-TCU-Segunda Câmara, relator Ministro-Substituto André Luís de Carvalho) .
"Os recursos arrecadados a título de patrocínio, como participação no Programa Nacional de Apoio à Cultura, sujeitam-se à obrigatoriedade da prestação de contas de sua utilização, independente da fruição dos benefícios fiscais decorrentes." 
13.	Realizada a captação dos recursos e escoado o prazo para a apresentação da correspondente prestação de contas, os responsáveis quedaram-se inertes, não adimplindo a obrigação, mesmo quando instados a fazê-lo pelo então Ministério da Cultura (peça 60, p. 4/7) .
14.	De igual modo, neste Tribunal, a empresa Errefeme Serviços Editoriais - Eireli e o seu sócio dirigente, quando citados, optaram por não apresentar defesa em relação à não comprovação da boa e regular aplicação da verba captada, haja vista a ausência da prestação de contas. 
15.	Nesse caso, deve o processo seguir seu curso normal, nos exatos termos do art. 12, § 3º, da Lei 8.443/1992.
16.	Como tenho ressaltado, a omissão no dever de prestar contas de recursos federais recebidos por meio de convênios ou instrumentos congêneres - como é o caso em apreciação (captação no âmbito da Lei Rouanet) , impede a comprovação da regular aplicação daquela verba, situação que configura presunção juris tantum da existência de débito. 
17.	Para além do acima descrito, a não apresentação da prestação de contas de verba federal encerra ofensa ao princípio da transparência, conforme destacado no enunciado abaixo, colhido na ferramenta Jurisprudência Selecionada do TCU:
 (Acórdão 2256/2017-TCU-Primeira Câmara, relator Ministro Walton Alencar Rodrigues) 
"A omissão no dever de prestar contas significa não somente descumprimento da Constituição e da legislação em vigor, mas também violação da transparência na prática dos atos de gestão, ausência de comprovação da lisura no trato com a coisa pública e presunção de que a totalidade dos recursos públicos federais transferidos ao convenente tenha sido integralmente desviada." 
18.	Como é cediço, a obrigação de comprovar a boa e regular aplicação dos recursos federais recebidos cabe ao gestor, nos termos da vasta jurisprudência desta Corte. 
19.	Desse modo, se os responsáveis não lograram êxito em apresentar ao então Ministério da Cultura e a este Tribunal documentação idônea que demonstrasse, de forma cabal, o nexo de causalidade entre os recursos captados e a execução do projeto cultural pactuado, tampouco que evidenciasse o destino da verba repassada, cabe o julgamento pela irregularidade de suas contas, com a imputação do débito ora apurado, e, diante da gravidade da conduta omissiva dos responsáveis, encerrando alta reprovabilidade, sancioná-los, conforme evidenciado no precedente acima, com a multa prevista no art. 57 da Lei 8.443/1992. 
20.	Acerca da aludida pena, nos casos em que se realiza a audiência do gestor em face da não apresentação da prestação de contas e a citação em função do débito decorrente da não comprovação da regular destinação dos recursos, isto é, em casos em que os fatos geradores de um e outro chamamentos são distintos, este Tribunal tem decidido pela absorção da multa prevista no art. 58 por aquela insculpida no art. 57 da Lei 8.443/1992, o que se aplica, in casu, ao Sr. Renato de Freitas Menin. Precedentes: Acórdão 633/2020-TCU-Primeira Câmara (de minha relatoria) , 13.065/2019 - 2ª Câmara (relator Ministro Aroldo Cedraz) , 2.469/2019 - 1ª Câmara (relator Ministro-Substituto Augusto Sherman Cavalcanti) e 8.024/2016 - 2ª Câmara (relatora Ministra Ana Arraes) .
21.	Cumpre destacar, ademais, que não há óbice ao sancionamento no que tange ao entendimento fixado por meio do Acórdão 1441/2016-TCU-Plenário (relator Ministro Benjamin Zymler e redator Ministro Walton Alencar Rodrigues) , eis que a data final para a apresentação da prestação de contas era o dia 30/1/2013 e o despacho ordinatório da citação foi exarado em 27/08/2019 (peça 69) , ou seja, em interregno menor que o prazo decenal fixado naquele decisum.
22.	 Por fim, cabe encaminhar cópia do Acórdão que sobrevier à Procuradoria da República no Estado de São Paulo, para a adoção das medidas que entender cabíveis, e à Secretaria Especial da Cultura, para ciência. 
	Ante o exposto, voto por que seja adotado o Acórdão que ora submeto a este Colegiado. 
T.C.U., Sala das Sessões, em 1º de junho de 2021.
MARCOS BEMQUERER COSTA
Relator